【裁判字號】    90,訴,297
【裁判日期】    900704
【裁判案由】    侵權行為損害賠償
【裁判全文】
臺灣屏東地方法院民事判決    九十年度訴字第二九七號
    原      告  乙○○
                丁○○
    被      告  甲○○
    訴訟代理人  丙○○
右當事人間請求侵權行為損害賠償事件，本院判決如左：
    主      文
被告應給付原告乙○○新台幣壹佰壹拾柒萬貳仟壹佰肆拾柒元，應給付原告丁○○新
台幣壹佰零捌萬柒仟陸佰肆拾貳元，及均自民國九十年三月二十四日起至清償日止，
按週年利率百分之五計算之利息。
原告其餘之訴駁回。
訴訟費用由被告負擔二分之一，餘由原告負擔。
本判決第一、三項於原告二人分別以新台幣肆拾萬元供擔保後，得假執行。但被告於
假執行程序實施前，如分別以新台幣壹佰壹拾柒萬貳仟壹佰肆拾柒元為原告乙○○預
供擔保，以新台幣壹佰零捌萬柒仟陸佰肆拾貳元為原告丁○○預供擔保得免為假執行
。
原告其餘假執行之聲請駁回。
    事      實
甲、原告方面：
一、聲明：求為判決：(一)被告應給付原告乙○○新台幣（下同）二百二十一萬五千四
    百三十九元，給付原告丁○○二百一十萬二千零四十二元，及均自起訴狀繕本送
    達翌日（即民國九十年三月二十四日）起至清償日止，按週年利率百分之五計算
    之利息。(二)願供擔保，請准宣告假執行。
二、陳述：
（一）被告於八十九年四月二十七日晚上八時三十分許，駕駛車牌號碼ＶＰ－七九一
      ○號自用小貨車，沿屏東縣萬丹鄉○○村○○路由北往南行駛，行駛至該路與
      泉順街之無號誌交岔路口而欲左轉泉順街往水泉溪埔方向之際，明知汽車行駛
      至交岔路口時，應至交岔路口中心處左轉，並注意車前狀況，隨時採取必要之
      安全措施，竟疏未將系爭車輛行駛至該交岔路口中心處，即逕自萬新路搶先左
      轉欲駛入泉順街，適訴原告之子即訴外人張議夫（民國七十三年二月二十一日
      生）騎乘車牌號碼ＺＺＢ－七九二號輕型機車，其上附載訴外人李家富，沿萬
      新路由南往北行經該處，因見狀閃避不及致系爭機車撞擊系爭貨車右前車頭近
      右側車門處後人車倒地，訴外人張議夫因此受有頭部外傷併硬腦膜下出血、蜘
      蛛網膜下出血、頸部及雙下肢多處擦傷等傷害，經送醫救治延至同年月二十九
      日上午九十五十分許傷重不治死亡。爰依侵權行為法則訴請被告賠償原告因此
      所受損害。
（二）原告分別請求被告賠償左列項目之金額，細目如下：
  １．原告乙○○部分：扣除原告已領取強制汽車責任保險金六十萬元，共計二百二
      十一萬五千四百三十九元：
 （1）醫療費用：原告乙○○為張議夫支出醫療費用共計四千六百七十八元。
 （2）殯葬費：原告乙○○為張議夫支出殯葬費共計三十一萬七千五百元。
 （3）法定扶養費：原告乙○○（民國四十四年三月九日生）於張議夫成年之際（九
      十三年二月二十一日）已年將四十九歲，依八十七年臺閔地區生命簡易表所示
      當時其應尚有二十七點二二年餘命，而原告二人生育包括張議夫在內三名子女
      ，張議夫對原告乙○○應負三分之一扶養義務，以行政院主計處第三局於九十
      年六月間公告八十八年民間平均消費平均每人支出二十五萬六千九百七十八元
      核計，原告乙○○得請求二十七年扶養費共計一百四十九萬三千二百六十一元
      。
 （4）精神慰撫金：張議夫於十六歲驟逝，其父即原告乙○○所承受喪子之痛，莫可
      言喻，是請求精神慰撫金一百萬元。
  ２．原告丁○○部分：扣除原告已領取強制汽車責任保險金六十萬元，共計二百一
       十萬二千零四十二元。
 （1）法定扶養費：原告丁○○（民國四十五年十月四日生）於張議夫成年之際（九
      十三年二月二十一日）已年滿四十七歲，依八十七年臺閔地區生命簡易表所示
      當時其應尚有三十二點九五年餘命，而原告二人生育包括朝張議夫在內三名子
      女，張議夫對原告丁○○應負三分之一扶養義務，以行政院主計處第三局於九
      十年六月間公告八十八年民間平均消費平均每人支出二十五萬六千九百七十八
      元核計，原告丁○○得請求三十二年扶養費共計一百七十萬二千二零四十二元
      。
 （2）精神慰撫金：張議夫於十六歲驟逝，其母即原告丁○○所承受喪子之痛，莫可
      言喻，是請求精神慰撫金一百萬元。
三、對被告抗辯所為陳述：
（一）依肇事現場圖所示，系爭貨車之車身以西北向東南、約四十五度角佔用對向車
      道，且其車頭前緣已進入泉順街口，足認被告未將系爭車輛行駛至該交岔路口
      中心處，即逕自萬新路搶先左轉欲駛入泉順街，而張議夫對此為違規行為無法
      預見而適時為防護措施，尚難認張議夫就本件車禍發生有何過失。且張議夫於
      案發當時曾說「快撞到了」，足認當時其有注意車前狀況，惟當時兩車距離過
      近，其無相當時間採取必要防護措施。
（二）訴外人李家富於本件車禍刑事案件偵審中均證稱；張議夫於晚間八點自萬丹鄉
      住處騎乘系爭機車載伊欲前往屏東市，當時有開機車大燈等語，足認張議夫於
      當時有開系爭機車車燈。而張議夫送醫時，醫院對其進行藥物農度檢驗結果其
      血液中酒精含量僅有○．○五六九ＧＬ，與酒醉駕車標準○．○一一ＧＬ相差
      甚多，是其血液中極度輕微之酒精應對其反應能力無任何影響。又案發當時張
      議夫確實未戴安全帽。
（三）原告所支出各項殯葬費均係依當地喪葬禮俗需費用，其中抬棺及挖墓須十三名
      工人，灰沙坑係由他人以死者子女之姿為死亡灑土所支出費用，金童玉女一千
      元係靈桌上所擺設紙偶，彿士功德六萬元係由他人為死者唸經所支出費用，生
      禮二千元係在車禍地點、靈桌及墳墓祭拜死者之物品費用，風水七萬元係建造
      墳墓費用，雜費三萬元係其他零碎支出。
（四）原告乙○○係高職畢業，任職台豪鋼鐵股份有限公司、月薪四萬餘元，原告丁
      ○○國中畢業，係家庭主婦。又行政院主計處第三局於九十年六月間所公告八
      十八年民間平均消費平均每人支出二十五萬六千九百七十八元，乃與現今社會
      一般人每年生活所需費用較為相近，亦與原告每年生活所需費用較為相近。再
      者，原告於張議夫成年之際已年老力衰，其工作及經濟能力已不及其二名正值
      青年之子女張曉珮（民國六十七年三月二日生）及張議昌（民國七十七年六月
      十六日生），依民法第一千一百十五條第三項規定，原告實無需與其子女同對
      其夫或妻負擔扶養義務。
四、證據：提出醫療費用收據、估價單及收據、戶口名簿、道路交通事故調查報告表
    、藥物農度檢驗單等件影本各一件為證。
乙、被告方面：
一、聲明：求為判決(一)駁回原告之訴及其假執行之聲請。(二)如受不利判決，願供擔保
    請准宣告免為假執行。
二、陳述：
（一）案發當時張議夫騎乘系爭機車之時速約每小時三、四十公里，依交通部公告「
      汽車行駛距離及反應距離表」所示，張議夫當時僅需八點三二公尺反應距離，
      張議夫竟疏未注意車前狀況而未即時煞車乃本件肇事原因。案發當時被告所駕
      駛系爭貨車已達該交岔路口中心處，肇事現場圖顯示系爭貨車位置靠近水溝乃
      被告為防止車禍發生而將方向盤左轉之故，並非當時被告駕駛系爭貨車搶先左
      轉，然當時張議夫無照駕駛且雙載超速，被告對張議夫騎乘系爭機車突然衝出
      之行為，已無充足時間採取適當防護措施，又依系爭貨車毀損情形，足認當時
      遭受系爭機車強烈撞擊，依一般經驗法則，縱在正常駕駛狀況下亦無法避免遭
      系爭機車撞擊，揆諸最高法院七十四年台上字第四二一九號判例所揭示「信賴
      原則」，被告就本件車禍實無過失可言，如鈞院仍認被告就本件車禍之發生具
      有過失，則因張議夫對本件車本件車禍之發生亦同具過失，請鈞院按雙方過失
      比例酌定被告過失責任。
（二）張議夫送醫時，醫院對其進行藥物農度檢驗結果雖顯示其血液中酒精含量輕微
      ，然張議夫年僅十六歲，微量酒精足以使其反應遲緩，且張議夫於案發當時曾
      喊「快撞到了」，其「喊出快撞到了」需一秒以上時間，足認其當時有足夠採
      取任何防護措施所需時間，然其卻無法同時採取任何防護措施，足認當時張議
      夫之反應速度已因酒精作用而降低。且案發後到場處理警員發現系爭機車之車
      燈確實不亮，且肇事路段有路燈照明且鄰近張議夫之住所，是張議夫在熟悉路
      況之情況下未開系爭機車車燈亦能行駛，足認案發當時張議夫沒有打開系爭機
      車之車燈而致無法注意車前狀況。又案發當時張議夫未戴安全帽，對損害之擴
      大與有過失。
（三）原告二人已分別領取強制汽車責任保險金六十萬元應予扣除，被告對原告所請
      求醫療費用不爭執，惟否認原告所支出下列殯葬費：原告主張抬棺及挖慕須
      十三名工人計一萬九千五百元，其工人人數顯然過多且非屬必要費用。鼓吹
      八千元、灰沙坑五千元、金童玉女一千元、彿士功德六萬元、生禮二千元、風
      水七萬元等，雖為習俗，然非屬必要費用。雜費三萬元，未列出所支出項目
      ，是否為必要費用仍有可議之處。
（四）扶養費應以綜合所得稅扶養親屬扣除額每人每年七萬四千元為計算標準，且夫
      妻互負扶養義務，是原告所請求扶養費應係除以四。又被告為家庭主婦並工作
      收入及財產，且育有分別六歲、四歲及二歲三名幼子，原告分別請求精神慰撫
      金一百萬元，顯然過高。
丙、本院依職權調院台灣高等法院高雄分院九十年度交上易字第九號刑事卷。
    理      由
一、本件原告起訴主張被告於八十九年四月二十七日晚上八時三十分許，駕駛車牌號
    碼ＶＰ－七九一○號自用小貨車，沿屏東縣萬丹鄉○○村○○路由北往南行駛，
    行駛至該路與泉順街之無號誌交岔路口而欲左轉泉順街往水泉溪埔方向之際，明
    知汽車行駛至交岔路口時，應至交岔路口中心處左轉，並注意車前狀況，隨時採
    取必要之安全措施，竟疏未注意而未將系爭車輛行駛至該交岔路口中心處，即逕
    自萬新路搶先左轉欲駛入泉順街，適訴原告之子即訴外人張議夫（民國七十三年
    二月二十一日生）騎乘車牌號碼ＺＺＢ－七九二號輕型機車，其上附載訴外人李
    家富，沿萬新路由南往北行駛而行經該處，因見狀閃避不及致系爭機車撞擊系爭
    車輛右前車頭近右側車門處後人車倒地，訴外人張議夫因此受有頭部外傷併硬腦
    膜下出血、蜘蛛網膜下出血、頸部及雙下肢多處擦傷等傷害，經送醫救治延至同
    年月二十九日上五九十五十分許不治死亡。爰依侵權行為法則訴請被告賠償原告
    因此所受損害等語。而被告則辯稱：(一)案發當時張議夫騎乘系爭機車之時速約每
    小時三、四十公里，依交通部公告「汽車行駛距離及反應距離表」所示，張議夫
    當時僅需八點三二公尺反應距離，張議夫竟疏未注意車前狀況而未即時煞車乃本
    件肇事原因。又案發當時被告所駕駛系爭貨車已達該交岔路口中心處，肇事現場
    圖顯示系爭貨車位置靠近水溝乃被告為防止車禍發生而將方向盤左轉之故，並非
    當時被告駕駛系爭貨車搶先左轉，然當時張議夫無照駕駛且雙載超速，被告對張
    議夫騎乘系爭機車突然衝出之行為，已無充足時間採取適當防護措施，又依系爭
    貨車毀損情形，足認當時遭受系爭機車強烈撞擊，依一般經驗法則，縱在正常駕
    駛狀況下亦無法避免遭系爭機車撞擊，揆諸最高法院七十四年台上字第四二一九
    號判例所揭示「信賴原則」，被告就本件車禍實無過失可言，如本院仍認被告就
    本件車禍之發生具有過失，則因張議夫對本件車本件車禍之發生亦同具過失，請
    本院按雙方過失比例酌定被告過失責任。(二)張議夫送醫時，醫院對其進行藥物農
    度檢驗結果雖顯示其血液中酒精含量輕微，然張議夫年僅十六歲，微量酒精足以
    使其反應遲緩，且張議夫於案發當時曾喊「快撞到了」，其「喊出快撞到了」需
    一秒以上時間，足認其當時有足夠採取任何防護措施所需時間，然其卻無法同時
    採取任何防護措施，足認當時張議夫之反應速度已因酒精作用而降低。且案發後
    到場處理警員發現系爭機車之車燈確實不亮，且肇事路段有路燈照明且鄰近張議
    夫之住所，是張議夫在熟悉路況之情況下未開系爭機車車燈亦能行駛，足認案發
    當時張議夫沒有打開系爭機車之車燈而致無法注意車前狀況。又案發當時張議夫
    未戴安全帽，對損害之擴大與有過失。(三)原告二人已分別領取強制汽車責任保險
    金六十萬元應予扣除，被告對原告所請求醫療費用不爭執，惟否認原告所支出下
    列殯葬費：原告主張抬棺及挖慕須十三名工人計一萬九千五百元，其工人人數
    顯然過多且非屬必要費用。鼓吹八千元、灰沙坑五千元、金童玉女一千元、彿
    士功德六萬元、生禮二千元、風水七萬元等，雖為習俗，然非屬必要費用。雜
    費三萬元，未列出所支出項目，是否為必要費用仍有可議之處。(四)扶養費應以綜
    合所得稅扶養親屬扣除額每人每年七萬四千元為計算標準，且夫妻互負扶養義務
    ，是原告所請求扶養費應係除以四。又被告為家庭主婦並工作收入及財產，且育
    有分別六歲、四歲及二歲三名幼子，原告分別請求精神慰撫金一百萬元，顯然過
    高等語。
二、經查被告於八十九年四月二十七日晚上八時三十分許，駕駛車牌號碼ＶＰ－七九
    一○號自用小貨車，沿屏東縣萬丹鄉○○村○○路由北往南行駛，行駛至該路與
    泉順街之無號誌交岔路口而欲左轉泉順街往水泉溪埔方向之際，明知汽車行駛至
    交岔路口時，應至交岔路口中心處左轉，並注意車前狀況，隨時採取必要之安全
    措施，竟疏未注意而未將系爭車輛行駛至該交岔路口中心處，即逕自萬新路搶先
    左轉欲駛入泉順街，適訴原告之子即訴外人張議夫（民國七十三年二月二十一日
    生）未戴安全帽騎乘車牌號碼ＺＺＢ－七九二號輕型機車，其上附載訴外人李家
    富，沿萬新路由南往北行駛而行經該處，因見狀閃避不及致系爭機車撞擊系爭車
    輛右前車頭近其右側車門後人車倒地，訴外人張議夫因此受有頭部外傷併硬腦膜
    下出血、蜘蛛網膜下出血、頸部及雙下肢多處擦傷等傷害，經送醫救治延至同年
    月二十九日上午九十五十分許不治死亡之事實，業經原告提出與所述相符道路交
    通事故調查報告表及戶口名簿等件影本為證，復經本院依職權調台灣高等法院高
    雄分院九十年度交上易字第九號刑事卷閱明屬實，堪信為真實。
三、被告辯稱被告就本件車禍發生不具任何過失，乃因張議夫之前揭種種過失而致發
    生本件車禍云云，經查：
（一）被告辯稱：案發當時被告所駕駛系爭貨車已達該交岔路口中心處，肇事現場圖
      顯示系爭貨車位置靠近水溝乃被告為防止車禍發生而將方向盤左轉之故，並非
      當時被告駕駛系爭貨車搶先左轉云云如與事實相符，則案發當時被告所駕駛系
      爭貨車應已在該交岔路口中心處完成左轉動作，其車頭應朝向萬新路與泉順街
      交岔路口中心處之東方，而兩車撞擊地點亦應在該交岔路口中心處附近，縱然
      被告當時未避免車禍發生而將系爭貨車之方向盤左轉，則系爭車輛之車頭應朝
      向萬新路與泉順街交岔路口中心處之東北方，而張議夫所騎乘系爭機車應係撞
      擊系爭車輛之右方或右後方部分。惟依台灣高等法院高雄分院九十年度交上易
      字第九號刑事卷宗所附臺灣屏東地方法院檢察署八十九年度相字第二六七號相
      驗卷宗內道路交通事故調查報告顯示：本件事故發生後被告所駕駛系爭貨車停
      在萬新路與泉順街及往水泉溪埔方向道路之三岔路口前（即萬新路與泉順街交
      岔路口中心處之東北方），系爭貨車之車頭朝向萬新路與泉順街交岔路口中心
      處之東南方，其車身以西北向東南方向以約四十五度角橫亙在前揭三岔路口前
      ，而張議夫所騎乘系爭機車之車頭亦朝向萬新路與泉順街交岔路口中心處之東
      南方，其車身以與系爭車輛平行角度停放在系爭車輛之右方等情；依前揭相驗
      卷宗內現場肇事照片顯示：系爭車輛右前坐位（即駕駛座旁邊座位）之前方檔
      風玻璃，以及右前車門（即駕駛座旁邊座位車門）之玻璃均已破裂，且該車右
      前車燈上方凹陷，而系爭機車之車頭嚴重毀損等情。足認本件車禍撞擊地點乃
      萬新路與泉順街及往水泉溪埔方向道路之三岔路口，即萬新路與泉順街交岔路
      口中心處之東北方，且系爭機車之車頭乃撞擊系爭車輛右前車頭近右側車門處
      ，被告所辯前詞，尚非可採。足認被告駕駛系爭貨車行經萬新路與泉順街交岔
      路口，未將系爭車輛行駛至該交岔路口中心處，即逕自萬新路搶先左轉，
（二）次按汽車行駛至交岔路口時，轉彎車應讓直行車先行，道路交通安全規則第一
      百零二條第一項第六款前段定有明文。又參與道路交通者，應可期待其他參與
      道路交通者遵守交通安全規則之規定。本件被告駕駛系爭貨車行經萬新路與泉
      順街交岔路口，未將系爭車輛行駛至萬新路與泉順街交岔路口中心處，即逕自
      萬新路搶先左轉乙節已如前述，被告所駕駛系爭貨車係轉彎車，而張議夫所騎
      乘機車係直行車，案發當時被告不但未讓直行車先行，且未將系爭車輛行駛至
      該交岔路口中心處，即逕自萬新路搶先左轉，依一般經驗法則，張議夫對被告
      此等違規行為並無法預期，於被告驟然自萬新路搶先左轉之際，張議夫已無相
      當時間及距離為適當防護措施。被告辯稱案發當時張議夫有足夠反應距離及時
      間為適當防護措施，張議夫竟疏未注意車前撞狀而直接撞擊系爭車輛云云，尚
      非可取。又案發當時張議夫雖無照騎乘機車搭載他人，然並無任何證據足資證
      明本件車禍發生係因張議夫之駕駛技術生疏及以機車搭載他人所致，被告辯稱
      張議夫未取得駕駛執照且雙載乃本件車禍肇事原因云云，顯非可採。
（三）被告辯稱案發當時張議夫未開系爭機車車燈且超速云云。查訴外人李家富即案
      發當時張議夫騎乘系爭機車其上所附載之人於警訊陳稱：當時張議夫騎乘系爭
      機車之行車速度約時速三、四十公里等語（見前揭相驗卷宗內八十九年四月二
      十九日警訊筆錄）。按輕型機器腳踏車在市區道路時速不得超過三十公里，郊
      外道路時速不得超過四十公里，道路交通安全規則第九十三條第一項第三款頂
      有明文，足認案發當時張議夫並未騎乘機車超速，被告空言指摘稱案發當時張
      議夫騎乘乘系爭機車超速云云，尚非可採。又查李家富於偵訊證稱：當晚自張
      議夫之住所（即屏東縣萬丹鄉○○村○○路六號）欲前往屏東市，張議夫有打
      開系爭機車之大燈等語（見前揭相驗卷宗內八十九年四月二十九日訊筆錄），
      參以本件車禍發生地點距張議夫之住所已有相當距離，依一般經驗法則，張議
      應已開啟系爭機車大燈始能騎乘機車在此鄉道上行駛無礙，足認案發當時張議
      夫有開啟系爭機車，被告辯稱案發當時張議夫於夜間騎乘機車未開燈云云，尚
      非可採。再者，本件車禍發生後系爭機車之車頭已嚴重毀損乙節已如前述，被
      告辯稱案發後到場處理警員發現系爭機車之大燈確實不亮云云縱與事實相符，
      尚難據此逕認案發當時張議夫於夜間騎乘機車未開燈。
（四）被告辯稱：張議夫送醫時，醫院對其進行藥物農度檢驗結果雖顯示其血液中酒
      精含量輕微，然張議夫年僅十六歲，微量酒精足以使其反應遲緩，案發當時張
      議夫之反應速度已因酒精作用而降低云云。依前揭相驗卷宗內財團法人屏東基
      督教醫院藥物農度檢驗單記載：張議夫血液酒精濃度為五．六九ｍｇ／ｄｌ等
      情，又人體血液中酒精農度達五○至一○○ｍｇ／ｄｌ時始呈現感覺障礙及駕
      駛能力變差之狀態（參照法務部調查局第六處林棟樑博士製作血液中酒精襛濃
      度與酒醉程度及呈現症狀之關係表），是案發當時張議夫之血液酒精濃度與上
      開足致駛能力變差之血液酒精濃度相去甚遠，被告所辨前詞，尚非可取。
（五）綜上所述，足認本件車禍肇事原因係被告駕駛系爭車輛行經萬新路與泉順街交
      岔路口，未將系爭車輛行駛至該交岔路口中心處，即逕自萬新路搶先左轉，至
      被告辯稱張議夫就本件車禍具有前揭種種過失云云，尚難信為真實。按汽車行
      駛至交岔路口時，應至交岔路口中心處左轉，並注意車前狀況，隨時採取必要
      之安全措施，道路交通安全規則第一百零六條第一項第六款及九十四條第三項
      分別定有明文。被告本應注意此規定，且依本件車禍發生當時狀況並無不能注
      意之情形，而未注意，其就本件車禍之發生具有過失自明。又原告之子張議夫
      因被告上開違規行為閃避不及，致所其所騎乘系爭機車撞擊系爭車輛右前車頭
      近其右側車門後人車倒地，訴外人張議夫受有頭部外傷併硬腦膜下出血、蜘蛛
      網膜下出血、頸部及雙下肢多處擦傷等傷害，經送醫救治延至同年月二十九日
      上五九十五十分許不治死亡之事實已如前述，是張議夫死傷重不治與被告之前
      揭過失行為，具相當因果關係。
四、復按因故意或過失不法侵害他人之權利者，負損害賠償責任；不法侵害他人致死
    者，對於支出醫療費用或殯葬費之人亦應負損害賠償責任，被害人對於第三人負
    有法定扶養義務者，加害人對於該第三人亦應負損害賠償責任；不法侵害他人致
    死者，被害人之父、母、子、女及配偶，雖非財產上之損害，亦得請求賠償相當
    之金額，民法第一百八十四條第一項前段、第一百九十二條及第一百九十四條分
    別定有明文。爰就原告二人主張之損害分別審酌如下：
（一）原告乙○○部分：
    1.醫療費用：原告乙○○主張為張議夫支出醫療費用共計四千六百七十八元，業
      經其提出與所述相符醫療費用收據影本為證，復為被告所不爭執，堪信為真實
      ，經核此等醫療費用收據所載支出項目均係醫療所需，應予准許。
    2.殯葬費：原告乙○○主張支出張議夫之殯葬費共計三十一萬七千五百元，業經
      其提出與所述相符估價單及收據影本等件為證，堪信為真實。按所謂殯葬費係
      指收殮及埋葬費用而言，此等費用是否必要，應斟酌當地喪禮習俗及宗教上儀
      式定之。上開費用其中除雜費三萬元未列出其支出項目，尚難認屬必要費用，
      不應准許外，其他皆殯葬禮儀及安葬祭祀必要費用，應予准許。至被告辯稱：
      原告主張抬棺及挖墓須十三名工人計一萬九千五百元，其工人人數顯然過多且
      非屬必要費用，鼓吹八千元、灰沙坑五千元、金童玉女一千元、彿士功德六萬
      元、生禮二千元、風水七萬元等，雖為習俗，然非屬必要費用云云，尚非可取
      。
    3.法定扶養費：原告乙○○係張議夫之父親，張議夫依民法第一千一百十五條第
      一項第一款規定對原告乙○○負有法定扶養義務，張議夫因被告之過失行為而
      死亡，揆諸首開規定，原告乙○○自得請求被告給付法定扶養費。經查原告乙
      ○○（民國四十四年三月九日生），於張議夫成年之際（九十三年二月二十一
      日）已年將四十九歲，依八十七年臺閔地區生命簡易表所示當時其得受扶養之
      餘命尚有二十七點二二年餘命，是原告乙○○請求二十七年法定扶養費，為有
      理由。按扶養之程度，應按受扶養權利者之需要，與負扶養義務者之經濟能力
      及身分定之，民法第一千一百十九條定有明文。又依行政院主計處第三局於九
      十年六月間公告九十年度平均每人國民所得四十二萬五千零九十元，平均每人
      平均民間消費支出二十八萬二千七百四十元。爰審酌原告乙○○係高職畢業，
      任職台豪鋼鐵股份有限公司、月薪四萬餘元，原告主張每年扶養費以行政院主
      計處第三局於九十年六月間公告八十八年度平均每人平均民間消費支出二十五
      萬六千九百七十八元為準，尚屬相當，至被告辯稱扶養費應以綜合所得稅扶養
      親屬扣除額每人每年七萬四千元為計算標準云云，尚非可取，是原告乙○○所
      得請求二十七年法定扶養費於扣除中間利息後共計四百三十一萬八千三百八十
      三元（計算式為256978乘以16.00000000=0000000.609小數點以下四捨五入）
      。惟按負扶養義務者有數人，而其親等同一時，應各依其經濟能力，分擔義務
      ，民法第一千一百十五條第三項定有明文，經查原告乙○○育有包括張議夫在
      內三名子女，渠等先後成年後應平均分擔對原告乙○○之扶養義務，而張議夫
      應負擔三分之一扶養義務，從而，原告乙○○請求法定扶養費在一百四十三萬
      九千四百六十一元（計算式為00000003除以3=0000000）範圍內，為有理由，
      逾此部分之請求，為無理由。至被告辯稱夫妻互負扶養義務，是原告所請求扶
      養費應係除以四云云，原告丁○○於張議夫成年之際已年老力衰，其工作及經
      濟能力已不及其二名正值青年之子女張曉珮（民國六十七年三月二日生）及張
      議昌（民國七十七年六月十六日生），原告丁○○實無需與其子女同對其夫即
      原告乙○○負擔扶養義務，被告所辯前詞，尚非可取。
    4.精神慰撫金：張議夫於十六歲驟逝，其父即原告乙○○所承受喪子之痛，莫可
      言喻。本院斟酌實際加害情況及兩造之身分、地位、資力，認原告之精神上損
      害應給予八十萬元之精神慰撫金方為適當，逾此數額之請求，為無理由。
（二）原告丁○○部分：
    1.法定扶養費：原告丁○○係張議夫之母親，張議夫依民法第一千一百十五條第
      一項第一款規定對原告丁○○負有法定扶養義務，張議夫因被告之過失行為而
      死亡，揆諸首開規定，原告丁○○自得請求被告給付法定扶養費。經查原告丁
      ○○（民國四十五年十月四日生），於張議夫成年之際（九十三年二月二十一
      日）尚未滿年四十八歲，依八十七年臺閔地區生命簡易表所示當時其得受扶養
      之餘命尚有三十二點九五年餘命，是原告丁○○請求三十二年法定扶養費，為
      有理由。按扶養之程度，應按受扶養權利者之需要，與負扶養義務者之經濟能
      力及身分定之，民法第一千一百十九條定有明文。又依行政院主計處第三局於
      九十年六月間公告九十年度平均每人國民所得四十二萬五千零九十元，平均每
      人平均民間消費支出二十八萬二千七百四十元。爰審酌原告，丁○○國中畢業
      ，係家庭主婦，而其夫乙○○係高職畢業，任職台豪鋼鐵股份有限公司、月薪
      四萬餘元，原告主張每年扶養費以行政院主計處第三局於九十年六月間公告八
      十八年度平均每人平均民間消費支出二十五萬六千九百七十八元為準，尚屬相
      當，至被告辯稱扶養費應以綜合所得稅扶養親屬扣除額每人每年七萬四千元為
      計算標準云云，尚非可取，是原告丁○○所得請求三十二年法定扶養費於扣除
      中間利息後共計四百八十三萬二千七百五十元（計算式為256978乘以18.00000
      000=0000000.334小數點以下四捨五入）。惟按負扶養義務者有數人，而其親
      等同一時，應各依其經濟能力，分擔義務，民法第一千一百十五條第三項定有
      明文，經查原告丁○○育有包括張議夫在內三名子女，渠等先後成年後應平均
      分擔對原告乙○○之扶養義務，而張議夫應負擔三分之一扶養義務，從而，原
      告乙○○請求法定扶養費在一百六十一萬零九百一十七元（計算式為0000000
      除以3=0000000.666小數點以下四捨五入）範圍內，為有理由，逾此部分之請求
      ，為無理由。至被告辯稱夫妻互負扶養義務，是原告所請求扶養費應係除以四
      云云，原告乙○○於張議夫成年之際已年老力衰，其工作及經濟能力已不及其
      二名正值青年之子女張曉珮（民國六十七年三月二日生）及張議昌（民國七十
      七年六月十六日生），原告乙○○實無需與其子女同對其妻即原告丁○○負擔
      扶養義務，被告所辯前詞，尚非可取。
    2.精神慰撫金：張議夫於十六歲驟逝，其母即原告丁○○所承受喪子之痛，莫可
      言喻。本院斟酌實際加害情況及兩造之身分、地位、資力，認原告之精神上損
      害應給予八十萬元之精神慰撫金方為適當，逾此數額之請求，為無理由。
五、再按損害之發生或擴大，被害人與有過失者，法院得減輕賠償金額，或免除之，
    民法第二百十七條第一項定有明文，再按前揭所謂損害之發生或擴大，被害人與
    有過失者，係指被害人茍能注意，即得避免其損害之發生或擴大，竟未注意，致
    損害發生或擴大之情形而言，被害人對自己利益之維護照顧有所疏懈，既係助成
    損害發生事實之一，若仍由賠償義務人負擔全部損害額，在情理上實有欠公允，
    是前揭規定乃賦與法院裁量權，使法院得本於衡平及誠信原則，斟酌減輕或免除
    賠償義務人之賠償責任。再查張議夫於本件車禍發生時未戴安全帽，致其倒地受
    有頭部外傷併硬腦膜下出血、蜘蛛網膜下出血、頸部及雙下肢多處擦傷等傷害，
    經送醫救治延至同年月二十九日上午九十五十分許不治死亡之事實已如前述，足
    認張議夫未戴安全帽騎乘機車乃助成其所受傷害之擴大，揆諸前揭規定，本院本
    於衡平及誠信原則酌減被告百分之三十之賠償責任。末依強制汽車責任保險法第
    三十條規定：「保險人依本法規定給付之保顯金，視為加害人或被保險人損害賠
    償金額之必部分；加害人或被保險人受賠償時，得扣除。」末查原告人業分別領
    取強制汽車責任保險金六十萬元之事實，已為原告所陳明，復為被告所怖鞥執，
    堪信為真實，是此部分之給付應視為賠償金之一部分而予以扣除。從而，原告二
    人本於侵權行為法律關係，請求被告給付原告乙○○一百一十七萬二千一百四十
    七元，給付原告丁○○一百零八萬八七千六百四十二元，以及均自起訴狀繕本送
    達之翌日即九十年三月二十四日起至清償日止，依週年利率百分之五計算之法定
    遲延利息，洵數正當，應予准許，至原告逾此範圍之請求於法無據，應予駁回。
    又兩造均陳明願供擔保，請准宣告假執行或免為假執行，就原告勝訴部分，經核
    並無不合，爰各酌定相當之擔保金額，併准許之，至原告敗訴部分，其假執行之
    聲請已失所附麗，應併予駁回。
據上論結，本件原告之訴為一部有理由，一部無理由、第七十九條但書、第八十五條
第一項前段、第三百九十條第二項、第三百九十二條，判決如主文。
中      華      民      國     九十     年      七      月      四      日
                                       臺灣屏東地方法院民事第二庭
~B法      官  賴秀雯
右為正本係照原本作成。
如不服本判決，應於送達後廿日內，向本院提出上訴狀。
~B法院書記官  滕一珍
中      華      民      國     九十     年      七      月      四      日


司法院資訊處製作；財團法人民間司法改革基金會備份。
